【裁判字號】    95,上訴,1782
【裁判日期】    950920
【裁判案由】    偽造文書
【裁判全文】
臺灣高等法院臺中分院刑事判決        95年度上訴字第1782號
上  訴  人
即  被  告  甲○○
上列上訴人因偽造文書案件，不服臺灣彰化地方法院95年度訴字
第253號中華民國95年4月10日第一審判決（起訴案號：臺灣彰化
地方法院檢察署94年度偵字第8230號、95年度偵字第795號），
提起上訴，本院判決如下：
    主  文
原判決關於甲○○部分撤銷。
甲○○共同行使偽造私文書，足以生損害於公眾及他人，處有期
徒刑柒月。未扣案偽造之「乙○○」印章壹枚、扣案偽造之「乙
○○」國民身分證壹枚、偽造之車牌號碼0597-HT號之自用小客
車行車執照壹張、汽車車輛異動登記書上偽造「乙○○」之印文
壹枚均沒收。
    事  實
一、甲○○前於民國（下同）92年間因偽造文書等案件，經本院
    於93 年3月31日以93年度上訴字第263號判處有期徒刑1年2
    月，經最高法院於93年6月17日以93年度台上字第3110號上
    訴駁回確定。緣溫俊龍（未經偵辦）於不詳時地取得「乙○
    ○」之年籍資料及車主為乙○○之車牌號碼0597-HT號之自
    用小客車資料後，即與甲○○、周志聰（未經偵辦）、陳啟
    振（業經原審判處有期徒刑4月確定）、不詳姓名年籍綽號
    「蘋果」、「小明」之成年男子，共同基於偽造公印文、行
    使偽造特種文書、行使偽造私文書之犯意聯絡，謀議偽造乙
    ○○之國民身分證及行車執照後，再冒用乙○○名義向監理
    機關辦理過戶登記為陳啟振所有，如辦理過戶登記完成後，
    即設法找1部保全險之自用小客車，由溫俊龍加以變造車牌
    號碼、引擎號碼而成車號0597-HT號之自用小客車，原車主
    再以該車已失竊為由，向保險公司申請高額之保險理賠金，
    而溫俊龍則將該已變造完成之車號0597-HT號自用小客車，
    伺機轉賣予不知情之第三人牟利。謀議既成後，溫俊龍即於
    不詳時地，偽造「乙○○」之國民身分證1枚（內有偽造之
    「內政部印」公印文1枚）、偽造車主為乙○○之車牌號碼
    0597- HT號之自用小客車行車執照1張（內有偽造之「交通
    部行車執照之章」、「交通部公路局行車執照之章」印文各
    1枚）、偽造「乙○○」之印章1枚。溫俊龍將乙○○之國民
    身分證、行車執照、印章等物偽造完成後，即將上開物品透
    過「小明」交予甲○○，甲○○再於93年7月1日某時，在高
    雄縣鳳山市○○路361號交通部公路總局高雄區監理所前，
    透過「蘋果」將上開物品交予周志聰、陳啟振2人，其等均
    明知並無真正車輛過戶事宜，亦未見真正之車主乙○○，所
    持有「乙○○」之上開證件等物係偽造，仍推由周志聰、陳
    啟振2人持上開物品進入高雄區監理所內，由周志聰於「汽
    車車輛異動登記書」上填寫乙○○及陳啟振之相關資料後，
    由陳啟振於新車主簽章欄內蓋用自己之印章，復由周志聰於
    原車主簽章欄內蓋用偽造之「乙○○」印章，而偽造「乙○
    ○」之印文1枚，以上開方式偽造完成表彰原車主乙○○欲
    將0597-HT號自用小客車過戶予陳啟振之私文書1份，再由陳
    啟振連同自己之國民身分證及上開偽造之「乙○○」國民身
    分證、偽造之0957-HT號行車執照持向不知情之高雄區監理
    所承辦人員辦理汽車過戶手續而行使之，足生損害於乙○○
    及監理機關對汽車駕駛人管理之正確性。嗣因承辦人員察覺
    所檢附之證件有異而拒絕其辦理過戶登記，並當場查扣偽造
    之「乙○○」國民身分證及偽造之0597-HT號行車執照各1張
    ，復經報警處理後，循線查悉上情。
二、案經高雄縣警察局鳳山分局報請臺灣高雄地方法院檢察署檢
    察官呈請臺灣高等法院檢察署令轉臺灣臺中地方法院檢察署
    檢察官偵查起訴。
    理  由
一、訊據上訴人即被告（下稱被告）甲○○於本院審理中並未到
    庭，其於本院準備程序中則辯稱：其從事中古車買賣，無法
    查證偽造之證件，其不知係偽造云云。然查其於檢察官偵查
    及原審法院審理中，業已坦承上開事實不諱，並經共犯陳啟
    振於警詢、檢察官偵查及原審，被害人乙○○於警詢及原審
    分別供述明確（共犯陳啟振、被害人乙○○於警詢時陳述之
    詞，係屬被告以外之人於審判外之陳述，依刑事訴訟法第
    159條第1項規定，本不得作為證據，然而，當事人《即被告
    及公訴人》於原審及本院調查證據時，知有前開情形，而未
    於言詞辯論終結前聲明異議，依同法第159 條之5第2項規定
    ，視為經當事人於審判程序同意作為證據，本院審酌其2人
    前開言詞陳述作成時之情況，並無任何不法情事，認為適當
    ，得為證據，合先說明），復有群聯電腦用品股份有限公司
    93年7月23日聯群字第09300010號函、內政部警政署刑事警
    察局93年10月5日刑鑑字第0930162280號鑑驗通知書、汽車
    車輛異動登記書影本各1份在卷，偽造之「乙○○」國民身
    分證、偽造之0597-HT號行車執照各1張扣案可資佐證，足見
    被告自白與事實相符，其事後於本院準備程序所辯，並不足
    採。從而本案事證明確，被告犯行洵堪認定，應依法論科。
二、按偽造國民身分證並偽造內政部公印加蓋其上者，依司法院
    院解字第3020號解釋及司法院大法官會議釋字第82號解釋，
    應成立刑法第212條及第218條第1項之罪，並依同法第55條
    從一重處斷（最高法院81年度台上字第1226號判決參照）。
    又汽車牌照雖為公路監理機關所發給，但依道路交通安全規
    則第8條前段之規定，汽車牌照包括號牌、行車執照，僅為
    行車之許可憑證，自屬刑法第212條所規定之特許證之一種
    （最高法院63年度臺上字第1550號判例要旨參照）。再刑法
    第218條第1項所稱之公印，指表示公務機關或機關長官資格
    及其職務之印信而言，即俗稱大印與小官章，如不足以表示
    公署或公務員之資格者，不得謂之公印，即為普通印章（參
    最高法院69年台上字第1676號、71年台上字第1831號判例）
    。查被告甲○○等於行車執照上所偽造之「交通部行車執照
    之章」、「交通部公路局行車執照之章」，其機關全銜之下
    既綴有「行車執照之章」等字，其非依印信條例規定，由公
    務機關所製發之印信，以表示該機關之資格者甚明，自非公
    印。再按汽車過戶登記應由讓與人與受讓人共同填具汽車過
    戶登記書，繳驗原領之汽車新領牌照登記書車主聯及行車執
    照向公路監理機關申請，公路監理機關於審核各項應備證件
    相符後即予辦理過戶登記，換發新行車執照，道路交通安全
    規則第22條定有明文。又公路監理機關係依過戶登記書表將
    相關車籍資料鍵入電腦主檔並存置備查，前揭汽車車輛異動
    登記書下端印有：「車輛過戶應憑買賣雙方國民身分證正本
    辦理，免核對原車主印章」，可知汽車車輛異動登記書係由
    移轉雙方填具申請，屬私文書性質（最高法院82年度臺非字
    第108號判決參照）。故核被告甲○○等偽造上面蓋有內政
    部公印之「乙○○」國民身分證、偽造車主為乙○○之行車
    執照、偽造「汽車車輛異動登記書」，再持偽造之國民身分
    證、行車執照、汽車車輛異動登記書冒名向監理機關辦理自
    用小客車之過戶事宜部分，係犯刑法第216條、第212條、第
    210條、第218條第1項之行使偽造特種文書、行使偽造私文
    書、偽造公印文罪等罪。公訴人就被告所犯偽造公印文罪名
    部分，於起訴法條中雖未加以論列，惟該部分之事實既經公
    訴人記載於起訴書犯罪事實內，本院認與已起訴之事實部分
    ，分別具有牽連犯之裁判上一罪關係，自為起訴效力所及，
    本院仍得加以審理。被告等偽刻「乙○○」之印章1枚、偽
    造「交通部行車執照之章」、「交通部公路局行車執照之章
    」私印文之行為，與被告等於「汽車車輛異動登記書」上所
    偽造之「乙○○」之印文，分別係偽造特種文書（行車執照
    ）及偽造私文書（汽車車輛異動登記書）之階段行為，均不
    另論罪。又被告偽造上開特種文書及私文書後復持以行使，
    偽造之低度行為為行使之高度行為所吸收，均不另論罪。
    被告等以一行為，同時行使偽造之國民身分證、行車執照、
    汽車車輛異動登記書，係一行為觸犯數罪名，為想像競合犯
    ，應從一重論以行使偽造私文書罪（至被告行為後，刑法第
    55條雖有增設但書之規定，然係科刑之限制，為法理之明文
    化，非屬法律之變更，自毋庸比較新舊法適用）。又其等行
    使偽造私文書與偽造公印文罪行間，有方法目的之牽連關係
    ，應依刑法第55條後段之規定，從一重之偽造私文書罪處斷
    。再共同正犯之成立，祇須具有犯意之聯絡，行為之分擔，
    既不問犯罪動機起於何人，亦不必每一階段犯行，均經參與
    ；共同正犯間，非僅就其自己實施之行為負其責任，並在犯
    意聯絡之範圍內，對於他共同正犯所實施之行為，亦應共同
    負責（最高法院32年上字第1905號、34年上字第862號判例
    參照），查被告就盜刻「乙○○」印章、偽造行車執照、國
    民身分證、汽車車輛異動登記書部分，雖未親自參與其事，
    然其既與溫俊龍、周志聰、陳啟振、綽號「蘋果」、「小明
    」等男子間，有事前之謀議，且其嗣又參與行使該偽造文件
    之犯行，依上說明，就上開犯行，仍認有犯意之聯絡及行為
    之分擔，而為共同正犯。
三、查被告甲○○行為後，中華民國刑法於94年2月2日總統華總
    一義字第09400014901號令修正公布第1～3、5、10、11、15
    、16、19、25～27、第四章章名、28～31、33～38、40～42
    、46、47、49、51、55、57～59、61～65、67、68、74～80
    、83～90、91-1、93、96、98、99、157、182、220、222、
    225、229-1、231、231-1、296-1、297、315-1、315-2、
    316、341、343條條文；增訂第40-1、75-1條條文；刪除第
    56、81、94、97、267、322、327、331、340、345 、350條
    條文；並自95年7月1日施行。其中其中刑法第28條將「2人
    以上共同實施犯罪之行為者，皆為正犯。」之規定修正為「
    2 人以上共同實行犯罪之行為者，皆為正犯。」，剔除完全
    未參與與犯罪相關行為之「實行」之「陰謀共同正犯」及「
    預備共同正犯」，此修正屬於行為可罰性要件之變更，原應
    依新法第2條第1項但書，適用最有利於行為人之新法之規定
    。但刑法第212條偽造特種文書罪之法定本刑中關於罰金刑
    最低額部分，依修正後刑法第33條第5款規定為「新臺幣1千
    元以上，以百元計算之」，較舊法所定罰金最低額為銀元1
    元以上為重，且罰金刑之加重，依修正後刑法第67條規定，
    其最高度及最低度同加重之，較修正前刑法第68條規定僅加
    重最高度，為不利於被告，依刑法第2條第1項規定，均以舊
    法為有利於被告。另刑法第55條後段關於牽連犯之規定業已
    刪除，是被告犯後法律已有變更，其於舊法時期所犯之行使
    偽造私文書、偽造公印文等罪，依新法應各別論斷之結果(
    即數罪併罰)，其刑度顯較修正前應依刑法第55條後段之規
    定分以從一重之行使偽造私文書罪為重，經比較新舊法結果
    ，因行為後之法律不利於行為人，應依刑法第2條第1項前段
    之規定，適用有利於被告之法律，即適用被告行為時之修正
    前刑法第55條牽連犯之規定，從一重之行使偽造私文書罪處
    罰。再比較時應就罪刑有關之共犯、未遂犯、想像競合犯、
    牽連犯、連續犯、結合犯，以及累犯加重、自首減輕暨其他
    法定加減原因〈如身分加減〉與加減例等一切情形，綜其全
    部罪刑之結果而為比較。經本院綜合比較上開共犯、罰金最
    低額、牽連犯之結果，以被告行為時之規定較有利於被告，
    本件此部分自應適用修正施行前刑法關於共犯、罰金最低額
    、牽連犯之規定。
四、原審認被告甲○○罪證明確，而予論科，固非無見，惟查：
    本件偽造之乙○○國民身分證上並無偽造之「臺中市政府
    」印文，原判決併予宣告沒收，自有未當。又原判決誤將偽
    造行車執照上之「交通部公路局行車執照之章」印文誤為「
    臺灣省公路局行車執照之章」，亦有誤會。原判決未及就
    上開刑法修正條文部分引用刑法第2條第1項之規定為新舊法
    之比較適用，容有未洽。被告上訴指摘原審判決不當，雖無
    理由，惟原審判決既有上開可議之處，自應由本院將原審判
    決關於被告甲○○部分撤銷改判。爰審酌被告甲○○正值青
    年，不思循正當管道賺取財物，欲謀不勞而獲，而與綽號「
    蘋果」者等人共同犯罪，其心可議，且其行使偽造身分證、
    行車執照，向監理機關辦理過戶，意圖向保險公司詐騙保險
    理賠金，並將自用小客車伺機轉售牟利，雖因監理站人員及
    時發現，致未能著手佈局下一步之詐欺犯行，然其所為，已
    擾亂車輛監理秩序，惡性非輕，惟其於本案被查獲後，尚能
    坦承犯行，態度良好等一切情狀，量處如主文第2項所示之
    刑。
五、至偽造之「乙○○」印章1枚，係偽造之印章，雖未扣案，
    不問屬於犯人與否，仍應依刑法第219條之規定予以沒收。
    扣案偽造「乙○○」之國民身分證（含偽造之「內政部印」
    公印文1枚）、偽造之車牌號碼0597-HT號之自用小客車行車
    執照（含偽造之「交通部行車執照之章」、「交通部公路局
    行車執照之章」印文各1枚）各1張，均為被告及其共犯所有
    供犯罪所用之物，爰依刑法第38條第1項第2款之規定予以宣
    告沒收，而上開偽造國民身分證上偽造之「內政部印」公印
    文1枚、偽造行車執照上偽造之「交通部行車執照之章」、
    「交通部公路局行車執照之章」印文各1枚，已因國民身分
    證、行車執照之沒收而包括在內，不應重為沒收之諭知（最
    高法院51年度臺上字第1054號判例參照）。再按上訴人用以
    詐欺取財之偽造、變造等書類，既已交付於被害人收受，則
    該物非屬上訴人所有，除偽造書類上偽造之印文、署押，應
    依刑法第219條予以沒收外，依同法第38條第3項之規定，即
    不得再對各該書類諭知沒收（最高法院43年臺上字第747號
    判例意旨參照）。查本件被告等所偽造之「汽車車輛異動登
    記書」1紙，雖為被告犯本罪所得之物，惟業因行使而交予
    交通部公路總局高雄區監理所留存，已非被告所有之物，依
    上說明，自不得宣告沒收，但該汽車車輛異動登記書上偽造
    「乙○○」之印文1枚，仍應依刑法第219條之規定予以宣告
    沒收。
六、被告甲○○經合法傳喚，無正當理由不到庭，爰不待其陳述
    ，逕行判決。
據上論斷，應依刑事訴訟法第371條、第369條第1項前段、第364
條、第299條第1項前段，刑法第216條、第210條、第212條、第
218條第1項、第219條，修正前刑法第28條、第55條、第38條第1
項第2款，修正後刑法第2條第1項（新法第2條第1項之規定，係
規範行為後法律變更所生新舊法律比較適用之準據法，於新法施
行後，應適用新法第2條第1項之規定，為「從舊從輕」之比較）
，刑法施行法第1條之1第2項（依95年6月14日總統以華總一義字
第09500035181號增訂刑法施行法第1條之1之立法說明，該條文
第2項係「考量新修正之刑法施行後，不再適用『現行法規所定
貨幣單位折算新臺幣條例』，為使罰金數額趨於一致，避免衍生
新舊法比較適用問題，以緩和實務適用法律之衝擊之前提下，規
定第2項如上」，顯見刑法施行法第1條之1第2項增訂後，自無再
與「現行法規所定貨幣單位折算新臺幣條例」、「罰金罰鍰提高
標準條例」比較新舊法適用有關刑法分則編未修正之條文定有罰
金者之必要）判決如主文。
本案經檢察官丙○○到庭執行職務。
中    華    民    國    95    年    9     月    20    日
               刑事第十一庭  審判長法  官  黃  梅  月
                                   法  官  黃  日  隆
                                   法  官  林  宜  民
上列正本證明與原本無異。
如不服本判決應於收受送達後十日內向本院提出上訴書狀，其未
敘述上訴之理由者並得於提起上訴後十日內向本院補提理由書（
均須按他造當事人之人數附繕本）。
                                   書記官  林  桂  鳳
中    華    民    國    95    年    9     月    22    日
                                                      Ｆ


司法院資訊處製作；財團法人民間司法改革基金會備份。
